【裁判字號】    91,自,864
【裁判日期】    921015
【裁判案由】    詐欺
【裁判全文】
臺灣臺中地方法院刑事判決                          九十一年度自字第八六四號
    自  訴  人  丁○○
    被      告  丙○○
                乙○○
                甲○○
右列被告等因詐欺案件，經自訴人提起自訴，本院判決如左：
    主      文
丙○○、乙○○、甲○○均無罪。
    理      由
一、自訴意旨略以：被告丙○○、乙○○、甲○○姊弟三人共同經營合力強食品工業
    股份有限公司（下稱合力強公司），其等三人於民國九十年二月二十三日，以合
    力強公司之名義，將該公司所有之車牌號碼二Ｇ－六七八號自大貨車及三Ｇ－二
    五九號板車各一輛（尚有分期款未繳清），以新臺幣（下同）一百三十萬元之價
    金讓渡予自訴人丁○○，並約定讓渡後之分期款項由自訴人續繳，且協議爾後合
    力強公司所有貨品運輸業務均交由自訴人承攬。自訴人即籌措現金八十五萬元及
    開立面額各十五萬元之支票三紙交予被告等充為車款，惟交車時始發現被告等竟
    惡意隱瞞上開車輛已出質予友聯當鋪融資借款八十萬元之事實，嗣並查悉被告等
    之前尚積欠日盛國際租賃股份有限公司（下稱日盛公司）數期分期款未付。之後
    因合力強公司營運不佳，無法提供充足貨源供自訴人承運，被告等復基於詐欺之
    故意，佯稱欲向自訴人買回上開車輛，誘使自訴人與之簽署同意書，約定上開讓
    渡車輛由合力強公司取回，合力強公司則交還自訴人上開三紙支票，另現金八十
    五萬元及補償金三十五萬元則以分期方式償還自訴人。然自訴人將上開車輛交還
    後，被告等並未依約償付上開款項，致自訴人車、款兩空，故認被告三人共同涉
    犯刑法三百三十九條之詐欺罪嫌等語。
二、按被告未經審判證明有罪確定前，推定其為無罪；犯罪事實，應依證據認定之，
    無證據不得認定犯罪事實。又不能證明被告犯罪者，應諭知無罪之判決，刑事訴
    訟法第一百五十四條、第三百零一條第一項分別定有明文。又認定犯罪事實所憑
    之證據，雖不以直接證據為限，間接證據亦包括在內；然而無論直接或間接證據
    ，其為訴訟上之證明，須於通常一般之人均不致有所懷疑，而得確信其為真實之
    程度者，始得據為有罪之認定，最高法院七十六年臺上字第四九八六號判例意旨
    可資參照。復按刑法第三百三十九條第一項詐欺取財罪，以意圖為自己或第三人
    不法所有，以詐術使人將本人或第三人之物交付為成立要件，所謂以詐術使人交
    付，必須被詐欺人因其詐術而陷於錯誤，若其所用方法，不能認為詐術，亦不致
    使人陷於錯誤，即不構成該罪（最高法院八十三年臺非字第六五號判例參照）。
    是以詐欺取財罪之構成要件，係行為人以詐術使人陷於錯誤而取得財物，如非基
    於詐欺，或非因對方陷於錯誤所致，縱有財物之交付，亦難以詐欺罪責相繩。且
    民事債務當事人間，若有未依債務本旨履行給付之情形，在一般社會經驗而言，
    原因非一；其因不可歸責之事由無法給付，或因合法得對抗他造主張抗辯而拒絕
    給付，其至債之關係成立後，縱令是出於惡意不為履行，苟無足以證明其在債之
    關係發生時，自始即具有不法所有意圖及以詐術使人陷於錯誤而交付財物，亦僅
    能令負民事之遲延給付責任，即依刑法及刑事訴訟法之規定，非以債務人未能清
    償債務，即均視為自始無意給付之詐欺犯罪。
三、本件自訴人認被告丙○○、乙○○、甲○○涉有上開詐欺罪嫌，主要係以：(1)被
    告三人隱瞞前開二輛車，有數期分期款未繳清，且已出質予當鋪融資借款之事實
    ，使自訴人陷於錯誤而出價受讓該等車輛；(2)復佯稱欲向自訴人買回上開車輛，
    誘使自訴人交還上開車輛資為論據。訊之被告三人對讓渡上開二輛車予自訴人，
    嗣並與自訴人協議取回車輛等情坦承不諱，然堅決否認有何詐欺犯行，其等所辯
    要旨略以：九十年初合力強公司因經營遭遇困難，欲尋其他股東投資以籌措資金
    因應，經人介紹認識案外人陳慶華，由其投資二千五百萬元，乙○○乃同意將合
    力強公司一半股份讓予陳慶華承受。但陳慶華表示只願就食品工廠部分投資，其
    餘產品運輸部分則排除在外，乙○○乃針對上開合力強公司所有之二輛車（購入
    之初有向日盛公司辦理動產抵押貸款）尋求買主。正巧乙○○與自訴人之姊楊麗
    玉熟識，得知自訴人有意自行創設運輸公司，雙方乃合意由自訴人向合力強公司
    購入上開車輛，依約自訴人應給付一百三十萬元予合力強公司，並且上開車輛原
    有未繳清之貸款均由自訴人接手續繳。又合力強公司向日盛公司貸款之初每月均
    有按期繳款，嗣合力強公司於八十九年底退票後，有三期款項未付，惟被告乙○○曾以一紙客票（九十年三月三十一日始到期）交日盛公司代償，雖該客票屆期
    未兌現，然此非被告等於九十年二月二十三日與自訴人簽訂車輛讓渡契約時所得
    預見。另因合力強公司財務吃緊，乙○○前有將上開車輛持向友聯當鋪融資借款
    八十萬元，為取回車輛，乃要求自訴人先行交付現金八十五萬元，餘四十五萬元
    則由自訴人之合夥人張基富簽發三紙金額各為十五萬元之支票分三期支付。又當
    時雙方協議，爾後合力強公司所有貨品運輸業務均交由自訴人承攬。經合作二月
    有餘，合力強公司實在經營困難，出貨數量未達預期，自訴人開始有所怨言，表
    示貨運量不足產生虧損，拒絕再承運合力強公司之貨物，被告等為使合力強公司
    順利出貨，並減少自訴人之營業損失，始於九十年六月與自訴人協議將上開車輛
    以原價買回。被告等之後已將上開三紙未兌現支票交還自訴人，另現金八十五萬
    元及自訴人所要求之利息及營業損失補貼等共計一百十萬元，因被告等資金不足
    ，故協議自九十年十一月起按月還款十萬元至付清為止。嗣因合力強公司籌得資
    金不足，且該公司又因陳慶華聯合外人以詐欺手段強占，致被告等無法按前開協
    議清償自訴人款項，其等實無向自訴人施用詐術之舉等語。
四、經查：(1)合力強公司前因向日盛公司貸款，而與日盛公司簽立動產抵押契約，提
    供上開二輛車予日盛公司設定動產抵押登記，以擔保還款。其中車牌號碼二Ｇ－
    六七八號自大貨車擔保之分期債款，係自八十八年十月二十日起至九十一年九月
    二十日止，計三十六期，每期四萬六千四百元，還款情形至八十九年十一月二十
    日止之前十四期繳款均正常，之後三期付款支票則未兌現；三Ｇ－二五九號板車
    擔保之分期債款，係自八十九年四月十日起至九十二年三月十日止，計三十六期
    ，每期六萬五千一百元，還款情形至八十九年十一月十日止之前八期繳款均正常
    ，之後三期付款支票則未兌現。上開二輛車嗣因擔保債務未償，業經日盛公司依
    法取回，並於九十年九月七日予以拍賣取償等情，有日盛公司覆本院函所附之動
    產抵押契約書、動產擔保交易設定登記書、應收分期票據查詢作業資料、臺中市
    汽車商業同業公會證明書等件影本在卷可按。(2)證人即自訴人胞姊楊麗玉於本院
    審理時證稱：其本於合力強公司從事業務工作，本案合力強公司讓渡車輛予自訴
    人係由其介紹，當時乙○○有告知其該二輛車有分期貸款等語。(3)自訴人與合力
    強公司於九十年二月二十三日簽立之讓渡書中，載明：自訴人同意接續繳付車款
    至清償止，讓渡書生效之日起合力強公司應即將車輛移交自訴人使用等約定；另
    九十年二月二十六日簽立之承攬契約書中，載明：合力強公司所銷產品一律交由
    自訴人運送、車輛由自訴人自備等約定，有各該讓渡書、合作契約書、承攬契約
    書影本在卷可考。(4)自訴人取得上開二部車後，因合力強公司營運狀況不佳，沒
    有充足貨源可供自訴人承運，復因該二部車掛自用牌，無法挪用攬載其它貨源，
    且因抵押分期款尚未繳清，車輛無法過戶予自訴人，自訴人不堪虧損，始於九十
    年七月四日與被告等協議將前開車輛交由被告等取回，被告等則退還前開自訴人
    支付之現金八十五萬元、金額均為十五萬元之三紙支票，另再補償自訴人現金三
    十五萬元（現金部分係約定按月攤還十萬元）。嗣被告等已依約交還自訴人前開
    三紙支票，惟現金部分則遲未攤還。又本案自訴人提出自訴之動機，主要係促使
    被告等出面處理債務等情，業經當事人雙方坦認屬實，並有同意書影本一份在卷
    可憑。
五、由上述各點事實可知：(1)本案既係在合力強公司擔任業務工作之自訴人胞姊楊麗
    玉，轉介自訴人與被告等為車輛讓渡交易，並搭配貨物運輸獨家承攬約定，顯見
    自訴人於簽約之初，對各項交易條件、商業風險均有相當認識及評估，且係基於
    營業牟利動機而為之，難謂係被告等片面主動設局誘其簽約購車。(2)被告等於簽
    約後確有將車輛移交自訴人使用，亦有將合力強公司所銷產品交由自訴人承運，
    雖合力強公司營運狀況不佳，致交託自訴人承運之貨源有限，惟觀諸當事人間所
    簽訂之合作契約書、承攬契約書內容，僅約定合力強公司所銷貨品一律交由自訴
    人攬運，合力強公司並未進一步保證最低託運量之數額，故被告等已有依約履行
    給付義務，難謂其等有締約詐欺或惡意毀約之行為。(3)前開二部車輛於讓渡自訴
    人前，已各連續有十四期及八期正常繳款紀錄，自難僅以讓渡前各有三期付款票
    據未兌現情形，即謂被告等有買空賣空之舉，況上開未兌現票款之債務，仍由被
    告等所應負責，並未轉嫁至自訴人身上。(4)自訴人自願買受他人業經設定動產抵
    押供擔保分期債款之車輛（屬違反動產擔保交易法第三十八條規定之行為），其
    對該等車輛嗣可能因債款未償而無法順利過戶登記之交易風險，應有所預見並應
    自行負責。(5)前開車輛於讓渡自訴人前雖已出質予友聯當鋪融資借款八十萬，惟
    被告等與自訴人締約後既有還款贖回，復依約交車予自訴人占有使用，實際上即
    未對履約有所妨礙，亦未損及自訴人權益，此部分行為自無詐欺可言（惟此涉犯
    動產擔保交易法第三十八條之罪嫌，另於後六、述）。(6)自訴人交還前開車輛予
    被告等之主要原因，乃因合力強公司託運量不足，自訴人不堪營業損失，當事人
    間始協議還車退款，依此自訴人還車予被告等後，非但可終止長期營運虧損、解
    除嗣應續繳多期鉅額分期款之義務，並可向被告等索回購車之票、款及補償金，
    被告等既係與自訴人共謀營運困境解套之道並彌補其損失，而達成上開對自訴人
    有利之協議，且被告等嗣亦有依約返還上開三紙支票予自訴人，即難謂被告等係
    施用詐術向自訴人取回車輛。況上開二輛車業經日盛公司設定動產抵押登記在案
    ，縱自訴人未交還車輛予被告等，亦無法阻止日盛公司行使抵押權，追及占有該
    等車輛拍賣取償。綜上所析並揆諸前開二、之說明，本案被告三人所為核與詐欺
    取財罪之構成要件有間，其等雖事後尚未完全依還車退款協議內容與自訴人處理
    債務，惟此顯係債務不履行之民事糾葛，自訴人宜另循民事訴訟解決，尚不得以
    被告等未返還部分車款及支付補償金，即遽論被告三人詐欺取財之罪責。此外，
    本院復查無其他積極證據足認被告丙○○、乙○○、甲○○有何詐欺取財之犯行
    ，本案既不能證明被告三人犯罪，自應諭知其等三人無罪之判決。
六、本案被告丙○○、乙○○、甲○○三人明知其等所營合力強公司名下之車牌號碼
    二Ｇ－六七八號及三Ｇ－二五九號二輛車，業經日盛公司設定動產抵押在案，竟
    為措籌財源而先後將之出質予當鋪及讓渡予自訴人，被告三人此部分所為涉犯動
    產擔保交易法第三十八條罪嫌，此應由檢察官另為適法處理。
據上論斷，應依刑事訴訟法第三百四十三條、第三百零一條第一項，判決如主文。
中      華      民      國      九十二    年      十    月      十五    日
                         臺灣臺中地方法院刑事第十庭
                             審判長法  官  郭  瑞  祥
                                   法  官  楊  真  明
                                   法  官  蔡  建  興
右正本證明與原本無異。
如不服本判決，應於判決送達後十日內向本院提出上訴狀，上訴於臺灣高等法院臺中
分院( 須附繕本 )。
                                   書記官
中      華      民      國      九十二    年      十    月      十六    日


司法院資訊處製作；財團法人民間司法改革基金會備份。
